【裁判字號】    91,簡,563
【裁判日期】    920519
【裁判案由】    空氣污染防制法
【裁判全文】
臺北高等行政法院判決                              九十一年度簡字第五六三號
    原      告  百冠工業廠股份有限公司
    代  表  人  甲○○董事長.
    被      告  臺北縣政府
    代  表  人  蘇貞昌縣長）.
    訴訟代理人  陳明泉
                張文江
右當事人間因空氣污染防制法事件，原告不服行政院環境保護署中華民國九十一年四
月四日環署訴字第○九一○○○三二七二號訴願決定，提起行政訴訟。本院判決如左
：
    主  文
原告之訴駁回。
訴訟費用由原告負擔。
    事  實
緣原告從事染整助劑製造，其工廠作業過程中使用尿素為原料，於攪拌、混合過程中
，因反應槽管路堵塞，致氨氣外洩，產生惡臭，逕行散布於空氣中，造成空氣污染。
案經被告所屬環境保護局接獲民眾陳情，於民國（下同）九十年八月三十一日十三時
三十五分派員稽查發現，乃拍照存證，經被告以其違反空氣污染防制法第二十九條第
一項第三款規定，依同法第五十四條第一項規定，以九十年十月十一日北府環二（空
污罰）字第○一三二三七號處分書裁處原告新台幣（下同）十萬元罰鍰。原告不服，
提起訴願，遭決定駁回，遂向本院提起行政訴訟。茲摘敘兩造訴辯意旨如次：
甲、原告起訴意旨略謂：
一、原告於九十年八月三十一日因廠內反應槽管路突然堵塞，致氨氣外洩產生惡臭，
    係屬突發性之工安意外事件，並非原告有意外洩。原告於正常操作情形下，並無
    產生惡臭或有毒氣體，否則早經附近居民不斷陳情抗議。被告未深究原因，逕行
    告發裁處，除使因意外損失之原告再次打擊外，亦難令原告信服，嚴重影響原告
    根留台灣及投資之意願。
二、原告接獲被告訴願答辯書及行政院環境保護署訴願決定書，檢視其內容，發現有
    多處明顯錯誤。舉凡原告負責人為甲○○，非上開訴願答辯書及訴願決定書所稱
    陳財利；原告位於台北縣境內，亦非訴願決定書所稱經台中市環境保護局派員稽
    查發現；故原告合理強烈懷疑行政院環境保護署是否正確審查決定，抑或將他公
    司之訴願書錯認為原告之訴願書。
三、原告係不服環署訴字第○九一○○○三二七二號訴願決定書提起行政訴訟，請予
    撤銷被告所為處分。
乙、被告答辯意旨略謂：
一、按「在各級防制區內，不得有下列行為︰三、棄置、混合、攪拌、加熱、烘烤物
    質，致產生惡臭或有毒氣體。」、「違反第二十九條第一項各款情形之一者．．
    其違反者為工商廠、場，處新台幣十萬元以上一百萬元以下罰鍰。」空氣污染防
    制法第二十九條第一項第三款及第五十四條第一項定有明文。
二、原告稱未依行政程序法第一百零二條規定，於作成行政處分前通知相對人陳述意
    見云云，惟按行政程序法第一百零三條第五款規定：「有下列各款情形之一者，
    行政機關得不給予陳述意見之機會：五、行政處分所根據之事實，客觀上明白足
    以確認者。」，是被告所為處分並未違反行政程序法之規定。
三、原告稱所謂棄置，係屬故意或有意主動性拋棄之行為，本件係屬意外，並無故意
    行為，即無所謂棄置之情事云云。惟原告從事染整助劑製造，使用尿素為原料，
    於攪拌、混合過程中，因反應槽管路堵塞，致氨氣外洩產生惡臭，該污染情形係
    產生於原告工廠之製程中，於周界可明顯嗅出氨氣之味道，其污染來源非常明顯
    ，應無原告所稱意外非故意之情事。
四、原告應秉企業之良知良能，明瞭相關法令，善盡管理之責，符合環保要求，惟原
    告未善盡企業責任，善加維護保養機具設備，致其反應槽管路堵塞而使氨氣外洩
    產生惡臭，造成空氣污染，此有照片四張可證，故原告有污染空氣之事實，被告
    依法裁處並無違誤，亦無逾越權限或濫用權力之情事。
五、請駁回原告之訴，訴訟費用由原告負擔。
    理  由
一、按「在各級防制區內，不得有下列行為︰．．三、棄置、混合、攪拌、加熱、烘
    烤物質，致產生惡臭或有毒氣體。．．」、「違反第二十九條第一項各款情形之
    一者．．；其違反者為工商廠、場，處新台幣十萬元以上一百萬元以下罰鍰。」
    行為時空氣污染防制法第二十九條第一項第三款、第五十四條第一項分別定有明
    文。
二、本件原告從事染整助劑製造，其工廠作業過程中使用尿素為原料，於攪拌、混合
    過程中，因反應槽管路堵塞，致氨氣外洩，產生惡臭，逕行散布於空氣中，造成
    空氣污染，案經被告所屬環境保護局接獲民眾陳情，於九十年八月三十一日十三
    時三十五分派員查獲之事實，為兩造所不爭執，並有被告所屬環境保護局空氣與
    噪音稽查紀錄表—（Ａ）影本、稽查紀錄影本及現場採證照片四張附訴願決定卷
    可稽，自堪信為真實。
三、原告對於在前揭時地有混合、攪拌尿素致氨氣外洩產生惡臭之事實並不爭執，惟
    主張此係突發性之工安意外而非有意外洩云云。查工商廠、場從事作業時，應採
    取適當之空氣污染防制措施，避免產生惡臭或有毒氣體，以維護環境空氣品質，
    為其經營上不可推諉之義務及責任；若因未採取適當之空氣污染防制措施，致其
    作業過程中產生惡臭或有毒氣體，散布於空氣，造成空氣污染情事，即應受罰，
    此觀諸首揭法條規定甚明。司法院釋字第二七五號解釋：「人民違反法律上之義
    務而應受行政罰之行為，法律無特別規定時，雖不以出於故意為必要，仍須以過
    失為其責任條件。但應受行政罰之行為，僅須違反禁止規定或作為義務，而不以
    發生損害或危險為其要件者，推定為有過失，於行為人不能舉證證明自己無過失
    時，即應受處罰。」亦揭明斯旨。查本件污染情形，係產生於原告工廠之製程中
    ，當時，原告廠房周圍及相鄰道路均可嗅出明顯氨氣味道，究其原因，乃原告工
    廠之反應槽「年久失修、管路堵塞」所致，此有經被告所屬環境保護局稽查人員
    及原告公司代表陳福龍簽名確認無訛之稽查紀錄中「稽查情形欄」所載內容可按
    ，則本件當非原告所陳係突發性之工安意外，是原告主張其無故意過失乙節，自
    無可採。另原告稱訴願答辯書及訴願決定書多處明顯錯誤乙節。按訴願答辯書係
    被告依據訴願法第五十八條第三項規定作成，縱有誤寫誤繕，亦不影響原處分之
    合法性；而訴願決定書誤寫誤繕處，業經行政院環境保護署於九十二年四月二十
    五日以環署訴字第○九二○○三○一一○號函檢送更正後之訴願決定書，將原告
    代表人更正為「甲○○」，且將訴願決定書理由二（一）原載「台中市」環境保
    護局，更正為「台北縣政府」環境保護局，並於九十二年四月二十八日送達原告
    在案，此有上開函、更正後之訴願決定書以及訴願文書郵務送達證書附卷為憑，
    則該等誤寫誤繕處既經行政院環境保護署予以更正，對於原訴願決定之駁回結果
    未生影響，原告執此指摘，即非有理。
四、綜上所述，本件違規事實明確，被告依法定最低罰鍰額度，處原告十萬元罰鍰，
    徵諸首開規定，洵屬有據，訴願決定予以維持，亦無不合。原告猶執前詞，聲明
    撤銷，為無理由，應予駁回。又本件適用簡易訴訟程序，爰不經言詞辯論逕為判
    決，併予敘明。
據上論結，本件原告之訴為無理由，爰依行政訴訟法第二百三十三條第一項、第二百
三十六條、第九十八條第三項前段，判決如主文。
中    華    民    國    九十二      年      五        月      十九      日
                            臺 北 高 等 行 政 法 院   第 六 庭
                                                    法  官  曹瑞卿
右為正本係照原本作成。
本件以訴訟事件所涉及之法律見解具有原則性者為限，始得於本判決送達後二十日內
向本院提出上訴狀並表明上訴理由，如已於本判決宣示後送達前提起上訴者，應於判
決送達後二十日內補具上訴理由（均按他造人數附繕本），且經最高行政法院許可後
方得上訴。
中    華    民    國    九十二      年      五        月      十九      日
                                                    書記官  方偉皓


司法院資訊處製作；財團法人民間司法改革基金會備份。
